【裁判字號】    97,訴,1949
【裁判日期】    980828
【裁判案由】    給付價金
【裁判全文】
臺灣臺中地方法院民事判決  97年度訴字第1949號
原      告  捷盟建設有限公司
法定代理人  丁○○
訴訟代理人  李東炫律師
複 代 理人  辛○○
複 代 理人  癸○○
            辛○○
            壬○○
            子○○
被      告  鄭靖橞即鄭麗鈴）.
                      之3號
訴訟代理人  胡宗賢律師
複 代 理人  甲○○
上當事人間請求給付價金事件，本院於民國98年7月30日言詞辯
論終結，判決如下：
    主      文
原告之訴及假執行之聲請均駁回。
訴訟費用由原告負擔。
    事實及理由
一、原告主張：被告於民國82年12月5日向訴外人祥和建設股份
    有限公司（下稱祥和公司）購買台中市○區○○段1107地號
    土地及其上建號358建物「干城第一廣場商業大樓」地下一
    樓之65號及67號櫃位（下分稱系爭65號、67號櫃位），雙方
    並訂立房屋及土地預定買賣合約書，總價新台幣（下同）48
    2萬元。原告已於86年3月25日將系爭65號及67號櫃位移轉登
    記予被告，且被告就系爭67號櫃位亦已於86年9月1日簽立交
    屋同意書，然被告迄僅給付部分價金241萬元，尚欠土地及
    房屋買賣價款各169萬元及72萬元，合計241萬元未給付。嗣
    訴外人祥和公司於93年2月10日將該未繳價金之債權讓與原
    告，經原告向被告為催繳之通知及聲請法院對之核發支付命
    令，被告迄仍未清償，爰依讓與及買賣之法律關係，提起本
    件訴訟。並聲明：（1）被告應給付原告241萬元及自訴狀繕
    本送達翌日起至清償日止，按週年利率百分之5計算之利息
    ；（2）願供擔保，請准宣告假執行。
二、原告對被告抗辯所為之陳述：
（一）訴外人祥和公司之董事有戊○○、乙○○、己○○、丙○○及庚○○共5人，因該公司之章程並無特別規定，且未
      經股東會決議另行選定清算人，故依公司法第322條規定
      ，以董事為清算人，且關於清算事務之執行，取決於過半
      數之同意。訴外人祥和公司於清算程序中，為達清算公司
      資產目的，了結現務，將本件債權以2,400萬元之代價讓
      與原告，嗣雙方合意變更總價金為2,600萬元，並由原告
      徵得祥和公司債權人台灣銀行之同意，於96年6月28日以
      原告設於台灣銀行台中分行（下稱台銀台中分行）之帳戶
      逕行轉帳支付2,600萬元，以清償祥和公司積欠台灣銀行
      之部分債務，其程序顯符合公司清算之目的。且原告所提
      出之該債權讓與聲明書已經戊○○、己○○、乙○○及庚○○等4人簽名，自屬合法。又原告既已提出該聲明書，
      並依法通知被告債權讓與事宜，自已生債權讓與之效果。
（二）被告於本件訴訟即將辯論終結之際，始突然提出「同時履
      行抗辯」及「抵銷抗辯」等防禦方法，顯有礙訴訟之終結
      ，被告未適時提出各該攻擊防禦方法，依據民事訴訟法第
      196條及第276條規定，應予駁回。
（三）被告一再抗辯本件債權讓與未經清算人會議決議，屬無權
      處分，應為無效。然我國公司法中並無所謂「清算人會議
      」，亦未規定清算人對清算事務同意與否，應適用董事會
      之會議程序，僅需清算人對清算事項已為有效意思表示，
      而其人數達法定人數，其所為決議即屬合法有效。被告一
      再爭執「清算人會議」，似有誤會。更何況清算事務之執
      行，經清算人過半數同意，即已符合公司法第85條規定意
      旨，至其同意方式，並無強令清算人應召開「清算人會議
      」決議始可。且公司法第324條規定之意旨，在於清算人
      取代董事地位執行清算事務，即清算人於執行清算事務範
      圍內，與公司間之關係與董事同，均應依民法關於委任之
      規定為之，且均有相同之代表權限及忠實義務，並非規定
      清算人執行事務之方法亦應與董事相同。故本件債權讓與
      既已符合公司法第85條所定清算人過半數同意之要件，即
      無要求再行召開清算人會議之理。
（四）訴外人祥和公司業已依債之本旨將系爭65號及67號櫃位交
      付被告，被告受領後，並於95年11月24日將該等櫃位出賣
      予後手胡宗賢，嗣胡宗賢又於97年4月16日將部分標的物
      出賣予後手張晏婕，故被告抗辯系爭二櫃位尚未交付，顯
      有違常情。而祥和公司依買賣關係所應負之財產權移轉義
      務既已經履行完成，被告並無受不履行義務不利益傷害之
      虞，則被告主張同時履行抗辯，顯無理由。況本件買賣契
      約並無其他一般交易習慣以外之附隨義務約定，被告辯稱
      系爭65號及67號櫃位無法營運之情形，係諸多因素交織所
      致，與買賣契約責任並無因果關係。本件買賣標的物既已
      全部移轉予被告，則原告起訴請求被告給付價金，於法自
      屬有據。
（五）被告已於86年9月1日簽立系爭67號櫃位之交屋同意書，且
      該櫃位與系爭65號櫃位係同一樓層相鄰之櫃位，櫃位雖區
      劃明確，然其構造尚無不同，依常情對於同一買賣契約標
      的，除另有約定或特別原因，應無僅交付其一而捨另一緊
      鄰櫃位之理，可見系爭65號櫃位亦已交付被告。玆系爭二
      櫃位既已同時完成交付，則自86年9月1日起迄今，被告所
      抗辯之物之瑕疵及不完全給付等由，顯已逾民法第365條
      所定期間，已罹時效而消滅。
三、被告則以：
（一）訴外人祥和公司已於92年11月25日被經濟部廢止公司登記
      ，其董事會已不存在，依法應行清算，清算人始為公司之
      負責人，其就任、解任依法均應向法院聲報。原告所提出
      祥和公司出具之債權讓與聲明書，簽章之人並非合法之清
      算人，故其所為債權讓與之聲明，自不生效力。且祥和公
      司亦未依清算程序相關規定處理，其債權讓與應屬無效。
（二）又祥和公司經廢止登記後，即應進入清算程序，而以上開
      5 名董事為清算人，然該公司自始並未進入清算程序，更
      從未召開清算人會議，且清算人之一丙○○始終均未參與
      ，自難謂祥和公司將債權讓與原告之此一處分行為係由合
      法清算人會議決議所為之處分。本件債權讓與既未經祥和
      公司清算人會議合法決議，違反公司法第324條之規定，
      自屬無權處分，依民法第118條規定，自不生效力。再者
      ，該處分行為亦不屬收取債權或了結現務之清算事務範圍
      ，故於債權讓與協議書上簽名之4名董事，渠等所為之債
      權讓與行為，因非清算人之職務範圍，即屬無權處分，自
      不生效力。
（三）再本件買賣標的之商場並未完工，祥和公司迄未將系爭65
      號及67號櫃位交付被告。當初向祥和公司購買攤位之數百
      位買受人，均無法進入大樓內，更遑論使用所買受之攤位
      ，顯見被告對於系爭65號及67號櫃位並無事實上管領力，
      自不能僅因被告曾簽立交屋同意書，即認祥和公司已有交
      付櫃位情事。原告之前手祥和公司既未履行交付該等櫃位
      之義務，自屬債務不履行之給付遲延，被告自得為同時履
      行之抗辯。且該等櫃位所在大樓係規劃作為商場使用之建
      築物，然自買賣成立迄今，一直大門深鎖，無水無電，形
      目廢墟，且原告亦不爭執該大樓無法營運，可見系爭櫃位
      具有欠缺通常效用及契約預用效用等物之瑕疵，被告爰主
      張同時履行抗辯權，拒絕給付本件買賣價款。
（四）又被告對訴外人祥和公司另有逾期完工之違約金債權9,
      608,670元，業經被告聲請法院對之核發支付命令確定，
      故被告亦得以此債權對原告所為本件請求主張抵銷等語，
      資為抗辯。並聲明：（1）原告之訴及假執行之聲請均駁
      回；（2）如受不利判決，願供擔保，請准宣告免為假執
      行。
四、兩造不爭執之事實：
（一）被告於82年12月5日向訴外人祥和公司購買系爭65及67 號
      櫃位，並簽立土地及房屋預定買賣契約書，約定價金總計
      為482萬元，然被告迄尚積欠土地及房屋買賣價款各169萬
      元及72萬元，合計241萬元未給付。
（二）被告於86年9月1日與訴外人祥和公司就系爭67號店位簽立
      交屋同意書。
（三）訴外人祥和公司因自行停止營業6個月以上，由經濟部以
      92 年9月8日經授中字第09234765210號函依公司法第10條
      第2款規定命其解散，並公告送達在案。而因該公司逾期
      未辦理解散登記，經濟部遂於92年11月25日以經授中字第
      09234801630號函廢止該公司登記。
（四）依台銀台中分行97年12月19日台中營字第09750099191號
      函所示，原告公司於96年6月28日自台銀台中分行所設之
      000000000000號活期存款帳戶內提領2,600萬元，用以清
      償訴外人祥和公司積欠台銀之部分債務。
五、原告固主張被告前曾向訴外人祥和公司購買系爭65號及67號
    櫃位，價金合計482萬元，惟被告迄僅給付部分價金241萬元
    ，尚欠241萬元未給付。而因訴外人祥和公司已將該價金債
    權讓與原告，原告並已對被告為債權讓與之通知，故原告依
    法自得請求被告給付所欠該等買賣價款241萬元，並加給法
    定遲延利息等情。然被告拒絕給付，並以前揭情詞置辯。是
    本件兩造爭執之處，顯在於：（1）訴外人祥和公司與原告
    間所為本件債權之讓讓是否合法有效？（2）被告為同時履
    行之抗辯，是否有理由？（3）被告主張抵銷之抗辯，是否
    有理由？經查：
（一）訴外人祥和公司與原告間之債權讓與行為是否合法有效？
 （1）查被告前於82年12月5日向訴外人祥和公司購買系爭65及
      67號櫃位，約定價金合計482萬元，惟被告迄僅給付241萬
      元，尚欠土地及房屋買賣價款各169萬元及72萬元，合計
      241萬元未給付等情，已為兩造不爭執之事實，並有原告
      提出土地及房屋預定買賣合約書、交屋同意書及台中市中
      山地政事務異動索引為證，自堪信為真實。惟原告主張訴
      外人祥和公司已於93年2月10日將被告所欠該買賣價金債
      權讓與原告，原告並已對被告為債權讓與之通知，依法已
      生債權讓與之效力等情，則為被告所否認，並辯稱其債權
      讓與不生效力云云。
（2） 按公司因主管機關發布解散命令而當然解散，應即進行清
      算程序，惟於清算範圍內，視為尚未解散，此觀諸公司法
      第24條、第25條之規定自明。查訴外人祥和公司因自行停
      止營業6個月以上，已被經濟部命令解散，且因該公司未
      遵期辦理解散登記，經濟部遂依法廢止其公司登記等情，
      已為兩造所不爭，並有經濟部92年9月8日經授中字第0923
      4765210號及92年11月25日經授中字第09234801630號各該
      函文，暨祥和公司之變更登記事項卡附卷可稽。是訴外人
      祥和公司既早於92年間即被經濟部局命令解散，嗣並撤銷
      其公司登記，則依法即應進行清算程序，原有董事會及董
      事職權因此停止，改由清算人行之，即祥和公司清算中之
      代表人為清算人。又公司法第322條第1項規定，股份有限
      公司之清算，除公司法或章程另有規定或股東會另選清算
      人外，以董事為清算人。查卷存訴外人祥和公司之章程並
      無選任清算人之規定，且亦未見有該公司股東會有另行選
      任清算人之決議資料，則依上開規定，該公司董事長戊○○及董事乙○○、己○○、丙○○及庚○○等5人即為當
      然清算人。觀諸卷附原告所提出其於93年12月10日與訴外
      人祥和公司簽立之債權讓與協議書，及訴外人之祥和公司
      所書具之聲明書，其內容大皆表明訴外人祥和公司已於93
      年2月10日將包含本件價金債權在內之有關該公司所有對
      於購買干城第一廣場商業大樓櫃位者之價金債權合計4 億
      7千7百90萬1千元及其他所有權利讓與原告等情，並由該
      公司之清算人戊○○、己○○、乙○○及庚○○等4人以
      訴外人祥和公司之法定代理人身份簽名於各該協議書及聲
      明書上，於法洵非無據，尚不得以該等清算人迄未向法院
      聲報就任事宜，即否認伊等並非訴外人祥和公司之法定清
      算人。乃被告竟指摘簽章於前揭各該協議書及聲明書之戊○○、己○○、乙○○及庚○○等人，並非訴外人祥和公
      司之合法清算人，該債權讓與不生效力云云，殊無可取。
（3） 又清算人之主要職務，參酌公司法第334條條準用同法第
      84條之規定，計有了結現務收取債權、清償債務分
      派盈餘或虧損分派賸餘財產等事務，其中收取債權部分
      ，係指清算人應收取已屆清償期之公司債權，惟因清算之
      必要，清算人亦得採將債權讓與他人而為換價處分等權宜
      措施【參見柯芳枝著公司法論（下）第597頁，及梁宇賢
      著公司法論第202頁】。且清算人在執行清算職務之範圍
      內，有代表公司為訴訟上或訴訟外一切行為之權，故清算
      人為收取公司債權或清償公司債務，自有代表公司將公司
      財產為換價處分之權限。再參諸公司法第334條準用同法
      第85條第1項規定，清算人有數人時，得推定一人或數人
      代表公司，如未推定時，各有對於第三人代表公司之權。
      而關於清算事務之執行，則取決於過半數之同意。查戊○○、乙○○、己○○、丙○○及庚○○等5人為訴外人祥
      和公司之法定清算人，既如前述，且卷附該債權讓與協議
      書有關戊○○、己○○、乙○○及庚○○等4人之簽章均
      為真正，祥和公司因經營不善，故將公司債權出賣予原告
      ，並將出賣所得款項用以清償對臺灣銀行所負欠之債務等
      情，復經證人戊○○、己○○及庚○○等3人到場證述明
      確；參以原告曾於96年6月28日自台銀台中分行所設之000
      000000000號活期存款帳戶內提領2,600萬元，以為清償訴
      外人祥和公司積欠台銀之部分債務，又為兩造所不爭，並
      有台銀台中分行以97年12月19日台中營字第09750099191
      號函附具之取款憑條、登錄單、承諾書及劃收傳票等資料
      存卷可查，足認訴外人祥和公司之清算人戊○○、己○○
      、乙○○及庚○○等4名清算人均同意以前開債權讓與之
      換價處分方式收取祥和公司對被告之買賣價金債權，並以
      債權讓與所得對價以之清償祥和公司對台銀台中分行所負
      部分債務，揆之上開說明，自屬清算職務之範疇。且此債
      權讓與換價處分事務之執行，既經祥和公司之清算人戊○○、己○○、乙○○及庚○○等4人同意，縱尚有一名清
      算人未簽章於債權讓與協議書上，亦因已得過半數清算人
      之同意，並經伊等4人合法代表祥和公司與原告簽訂該債
      權讓與協議書，可謂其債權讓與契約已合法成立，並發生
      效力。被告雖一再抗辯訴外人祥和公司迄未進入清算程序
      ，本件債權讓與未經清算人會議決議，屬無權處分，不生
      效力云云，並援引最高法院90年度台上字第1411號判決為
      其論據。然公司法第85條第1項後段僅規定：清算人有數
      人時，關於清算事務之執行，取決於過半數之同意，非指
      清算人同意之方式，務須召開清算人會議決議為之。而由
      公司法第324條規定：「清算人於執行清算事務之範圍內
      ，除本節有規定外，其權利義務與董事同」，可知股份有
      限公司於清算中以清算人為公司之代表人，其與公司間之
      關係，原則上應依民法關於委任之規定，且清算人執行清
      算事務，應依照法令、章程及股東會之決議為之，並應忠
      實執行清算事務，且應盡善良管理人之注意義務，亦可請
      求報酬，即其權利義務與董事同。非謂據此規定可執為數
      清算人有關清算事務之執行，須召集清算人會議決議始可
      。是被告執此規定以為清算人必須召開清算人會議之法律
      依據，容有誤會。至被告所援引之前開最高法院判決，通
      觀其判決全文，不僅該案件事實與本件不同，且該判決係
      闡釋於清算人有數人且有召集清算人會議之情形，該清算
      人會議依公司法第324條、第207條規定，應作成議事錄，
      在當事人未提出議事錄之情況下，無從逕認有清算人會議
      決議存在情事。其見解並非認為在清算人有數人之情形下
      ，就清算事務之執行必須召集清算人會議為決議，始謂合
      法。是被告援引該最高法院判決，不僅無拘束本院之效力
      ，且亦難執為對其有利之認定。是被告所辯，亦無可採。
（二）被告所為同時履行之抗辯，是否有理由？
 （1）原告固主張被告未適時提出攻擊防禦方法，於本件訴訟即
      將辯論終結之際，始突然提出「同時履行抗辯」及「抵銷
      抗辯」，顯有礙訴訟之終結，依據民事訴訟法第196 條及
      第276條規定，應予駁回云云。惟按，攻擊或防禦方法，
      除別有規定外，應依訴訟進行之程度，於言詞辯論終結前
      適當時期提出之。當事人意圖延滯訴訟，或因重大過失逾
      時始行提出攻擊或防禦方法，有礙訴訟之終結者，法院得
      駁回之，固為民事訴訟法第196條所明定。然查，被告雖
      於本件訴訟進行中，延宕多時始行提出「同時履行抗辯」
      及「抵銷之抗辯」，可認係因重大過失，逾時始行提出各
      該攻擊防禦方法，然因未礙本件訴訟之終結，本院仍不得
      駁回其提出。是原告此之主張，尚屬無據，合先敘明。
 （2）按所謂物之瑕疵，係指存在於物之缺點而言。凡依通常交
      易觀念，或當事人之約定，認為物應具備之價值、效用或
      品質而不具備者，即為物之瑕疵，最高法院73年臺上字第
      1173號判例參照。經查，據卷附房屋預定買賣契約書第1
      條及第14條之約定以觀，被告與訴外人祥和公司間買賣之
      標的為祥和公司所建造「干城第一廣場商業大樓」地下一
      層編號65及67號之店位，面積約7.4坪。祥和公司既建造
      該商業大樓，將之規劃為商場，並將地下一樓劃分店位出
      售，足認系爭65號及67號櫃位之買賣係供營業之用。然該
      「干城第一廣場商業大樓」自建造完成迄今已十餘年，不
      僅大門一直深鎖，從未對外開放營業使用，殊有甚者，連
      當初購買店位之買受者竟均無法出入該商業大樓，毫無使
      用收益所買受店位之可能，有被告提出之「干城第一廣場
      商業大樓」現況外觀照片附卷可參。且原告亦不爭執該商
      業大樓自完工迄今均無法對外營業使用，顯見被告所買受
      之系爭65號及67號櫃位確具有其價值及效用欠缺之物之瑕
      疵情形，從而，訴外人祥和公司依法自應負瑕疵擔保責任
      。
 （3）按出賣人就其交付之買賣標的物有應負擔保責任之瑕疵，
      而其瑕疵係於契約成立後始發生，且因可歸責於出賣人之
      事由所致者，則出賣人除負物之瑕疵擔保責任外，同時構
      成不完全給付之債務不履行責任。買受人如主張：1、出賣
      人應負物之瑕疵擔保責任，依民法第360條規定請求不履行
      之損害賠償；或依同法第364條規定請求另行交付無瑕疵之
      物，則在出賣人為各該給付以前，買受人非不得行使同時
      履行抗辯權。2、出賣人應負不完全給付之債務不履行責任
      者，買受人得類推適用民法第226條第2項規定請求損害賠
      償；或類推適用給付遲延之法則，請求補正或賠償損害，
      並有民法第264條規定之適用【最高法院77年4月19日77年
      度第7次民事庭會議決議（一）參照】。又因契約互負債
      務者，他方提出之對待給付若有瑕疵而不完全，既非依債
      務本旨為之，在未補正前，自得拒絕自己之給付。查訴外
      人祥和公司就其出賣予被告之系爭65號及67號櫃位既有應
      負擔保責任之瑕疵，而其瑕疵復係於契約成立後始行發生
      ，且係因可歸責於出賣人祥和公司之事由所致，則揆之前
      開決議意旨，出賣人之祥和公司除負物之瑕疵擔保責任外
      ，自同時構成不完全給付之債務不履行責任，則在出賣人
      祥和公司補正其瑕疵以前，買受人之被告自得行使同時履
      行抗辯權。是被告所為同時履行之抗辯，於法即屬有據。
 （4）原告雖主張系爭65號及67號櫃位已於86年9月1日同時交付
      被告，則自斯時起迄今，被告所為物之瑕疵及不完全給付
      等抗辯事由，已逾民法第365條所定期間，均因時效完成
      而消滅云云。惟按，民法所定之消滅時效，僅以請求權為
      其客體，故就形成權所定之存續期間，並無時效之性質。
      契約解除權為形成權之一種，民法第365條第1項所定6個
      月之解除權存續期間，自屬無時效性質之法定期間，業經
      最高法院22年上字第716號判例闡釋甚明，準此可知，民
      法第365條所定之契約解除權及價金減少請求權，均具有
      形成權之性質，而該條所定之短期期間，應解為除斥期間
      ，且僅適用於因瑕疵擔保責任之法定解除權及減少價金請
      求權。故若買受人主張出賣人應負物之瑕疵擔保責任，而
      選擇的行使契約解除權或價金減少請求權，始有民法第
      365條短期期間適用之問題，並進而審究其解除權或減價
      請求權之行使是否已逾除斥期間而消滅。玆被告既因出賣
      人祥和公司應負物之瑕疵擔保責任，並同時構成不完全給
      付之債務不履行責任，而據以主張同時履行抗辯，拒絕本
      件買賣價款之給付，自無民法第365條適用之可言，更無
      原告所指被告所為物之瑕疵及不完全給付等情由，已逾民
      法第365條所定期間，因時效完成而消滅之餘地。是原告
      此之主張，容有誤會，委無足採。
 （5）被告所為同時履行之抗辯，既屬可採，而可據以拒絕本件
      買賣價款之給付，則被告預備地提出抵銷之抗辯，即無再
      為審究之必要，附此敘明。
六、綜上所述，原告主張被告前向訴外人祥和公司購買系爭65號
    及67號櫃位，尚欠買賣價金241萬元未給付，祥和公司嗣後
    並已將該價金債權讓與原告等情，固屬可信；然被告抗辯出
    賣人祥和公司應負物之瑕疵擔保責任，並同時構成不完全給
    付之債務不履行責任，在祥和公司補正瑕疵前，其據以行使
    同時履行抗辯，拒絕自己之給付，既屬可採。從而，原告依
    據讓與及買賣之法律關係，請求被告給付241萬元及自訴狀
    繕本送達翌日起至清償日止，按週年利率百分之5計算之遲
    延利息，為無理由，應予駁回。
七、原告之訴既經駁回，其假執行之聲請亦失所依據，應併予駁
    回。
八、本件事證已臻明確，兩造其餘主張及舉證，與本件判決結果
    尚不生影響，爰不逐一贅敘，併此敘明。
九、訴訟費用負擔之依據：民事訴訟法第78條。
中    華     民     國    98    年    8    月    28    日
                  民事第二庭    法  官  吳美蒼
正本係照原本作成。
如對本判決上訴，須於判決送達後20日內向本院提出上訴狀。
中    華     民     國    98    年    8    月    28    日
                                書記官


司法院資訊處製作；財團法人民間司法改革基金會備份。
